【裁判字號】    96,上訴,2521
【裁判日期】    970416
【裁判案由】    偽造文書等
【裁判全文】
臺灣高等法院高雄分院刑事判決        96年度上訴字第2521號
上  訴  人  臺灣高雄地方法院檢察署檢察官
上  訴  人
即  被  告  丙○○
選任辯護人  林石猛律師
            李佳冠律師
上列上訴人因被告偽造文書等案件，不服臺灣高雄地方法院95年
度訴字第4077號中華民國96年11月13日第一審判決（起訴案號：
臺灣高雄地方法院檢察署95年度調偵字第650 號），提起上訴，
本院判決如下：
    主  文
原判決撤銷。
丙○○意圖供行使之用，而偽造有價證券，處有期徒刑壹年捌月
。偽造附表一所示戊○○為發票人之本票壹紙（不含共同發票人
張金德部分）、偽造附表二所示當票上之「戊○○」簽名及指印
各壹枚、偽造附表三所示典當委託書「戊○○」簽名壹枚及指印
貳枚均沒收。
    事  實
一、丙○○ (原名張金德)於 民國94年4 月4 日駕駛女友戊○○
    所有之車號ZA-0970 號之自小客車，前往高雄市○○○ 路11
    號丁○○所經營之高大當舖，欲以該車辦理典當質押借款新
    台幣（下同）10萬元，受理之當舖職員乙○○詢問為何車主
    並未前來，丙○○明知戊○○並未同意丙○○以其名義典當
    該車借款，仍意圖為自己不法之所有，向乙○○佯稱戊○○
    因上班不便前來，授權其質押處理，並提出戊○○之上開輛
    自小客車行車執照影本，因丙○○與當舖負責人丁○○曾結
    識，且其先前曾與戊○○共同前來典當另部車輛，乙○○不
    疑有他，由丙○○在當鋪內當場除簽發其本人面額10萬元之
    支票1 紙（發票日為94年4 月18日）外，竟基概括之犯意，
    連續先偽造在附表二所示當票上偽造戊○○之簽名1 枚，並
    以戊○○共同簽名之意偽造指印1 枚，使戊○○與丙○○成
    為共同典當出質之人，隨後又在附表三所示典當委託書車主
    欄位偽造戊○○之簽名1 枚與指印枚2 枚，表示戊○○授權
    丙○○以該車辦理典當質押，並約定於同年4 月18日還款。
    丙○○偽造完成前開文件後，即當場交予乙○○而行使之，
    足以生損害於戊○○與丁○○，使乙○○陷於錯誤而以當舖
    名義借款10萬元予丙○○。嗣於同月18日約定還款之當日，
    丙○○無法如期清償欠款，遂又前往高大當舖先借現款10萬
    元存入支票帳戶內，以供高大當舖得以提示丙○○先前所簽
    發支票款項，當日除再簽發其本人之支票1 紙（發票日為94
    年5 月3 日），並意圖供行使之用，在附表一所示本票之發
    票人欄，偽造戊○○之簽名1 次，並在發旁偽造戊○○之指
    印1 枚，使戊○○與丙○○成為共同發票人，而偽造戊○○
    為發票人如附表一所示之本票，以供作擔保之債款用。嗣因
    丙○○並未依約履行債務，並由丁○○向臺灣高雄地方法院
    聲請張金德（即丙○○）、戊○○之本票裁定，始悉上情。
二、案經丁○○訴請臺灣高雄地方法院檢察署檢察官偵查起訴
    理  由
壹、證據能力部分：
一、按被告以外之人於偵查中向檢察官所為之陳述，除顯有不可
    信之情況外，得為證據，刑事訴訟法第159 條之1 第2項 定
    有明文。本件證人戊○○於95年10月2 日偵查中具結而向檢
    察官所為之陳述，並無事證足認遭到強暴、脅迫或其他不當
    外力干擾，未見有何顯不可信之情況，是得為證據。雖然其
    於偵訊中未經被告對質詰問，但已於96年5 月10日原審傳喚
    到庭進行交互詰問，已保障被告之對質詰問權，是尚不因偵
    訊中未經對質詰問而影響其證據能力（最高法院95年度臺上
    字第5256號判決意旨參照）。至於證人己○○於94年11月13
    日、95年3 月27日警詢所為陳述，核與其於96年6 月7 日原
    審中所為證述並無特別捍格之處，是尚無依刑事訴訟法第15
    9 條之2 作為證據之必要。
二、按被告以外之人於審判外之陳述，雖不符刑事訴訟法第159
    條之1 至第159 條之4 規定，而經當事人於審判程序同意作
    為證據，法院審酌該言詞陳述或書面陳述作成時之情況，認
    為適當者，亦得為證據；當事人、代理人或辯護人於法院調
    查證據時，知有該法第159 條第1 項不得為證據之情形，而
    未於言詞辯論終結前聲明異議者，視為有前項之同意，該法
    第159 條之5 業已明揭其旨。本件所引其他審判外之書面資
    料（本票、當票、典當委託書、高雄市收當物品登記簿（日
    報表及契約書、支票、退票理由單），檢察官、被告丙○○
    及辯護人均知為審判外之書面資料，且均同意或無異議作為
    證據，本院審酌其取得之過程並無瑕疵，且與本案具有關連
    性，未見有何不適當之情形，是得為證據，合先敘明。
貳、實體上之認定
一、訊據被告丙○○固不否認有於94年4 月4 日至高大當舖辦理
    借款，並在鋪內且以戊○○名義簽立附表二所示當票、附表
    三所示典當委託書及以戊○○名義共同簽發附表一所示本票
    之事實，然矢口否認有何偽造有價證券、偽造文書及詐欺取
    財之犯行，辯稱：戊○○為伊之女友，車號ZA-0970 號之自
    小客車伊已經來來回回當給高大當鋪7 、8 年，至於本票上
    之戊○○簽名則是伊所為，但這是當鋪之規定，此次戊○○
    並不知伊有開立本票，但是戊○○以前有授權給伊，因為已
    經典當過好幾次；就詐欺部分，伊業已清償部分欠款，借款
    時預扣利息只拿到9 萬4 千元，利息是以每半月6 千元計，
    後來伊還有開立支票支付利息，開立6 張有4 、5 張兌現等
    語。
二、經查：
（一）被告於94年4 月4 日駕駛車號ZA-0970 號自小客車至高大
      當舖，以戊○○名義辦理質押借款，並稱獲得戊○○授權
      ，其除在當鋪內當場簽發其本人面額10萬元之支票1 紙（
      發票日為94年4 月18日）外，又在附表二所示當票上簽立
      戊○○之簽名1 枚及及代表與共同捺印之指印1 枚，又在
      附表三所示典當委託書上簽立戊○○之簽名1 枚、捺印之
      指印2 枚，且應於同4 月18日還款之事實，業據證人乙○○證述在卷（本院卷129 頁），並證稱: 因為當時預計4
      月18日還款，但18日沒有還，我們有提示（支票），4 月
      18日被告又來借款10萬元，他說5 月3 日可以還，又簽1
      紙5 月3 日支票面10萬元之支票給我們…，（附表一之本
      票）本票是（94年）4 月18日簽的，因為4 月18日要還，
      沒有還，所以他就簽1 紙（即附表一之本票）作擔保等語
      （本院卷129 頁）。又被告簽立之附表一本票、附表二當
      票、附表三典當委託書均未經戊○○同意之事實，業據證
      人戊○○證述在卷（偵一卷23頁、原審卷47至50頁、本院
      卷107 頁），並證稱: 當鋪有向我要錢，但那不是我當的
      等語（本院卷108 頁），核與被告供承: 該紙本票（即附
      表一本票）戊○○並不知道我有開等語（原審卷16頁）相
      符，足見被告於94年4 月4 日以戊○○名義簽立附表二、
      三之當票及典當委託書及同月18日與戊○○共同簽發附表
      一之本票均未經戊○○授權事實，已甚明確。
（二）被告雖另辯稱: 車號ZA -0970號之自小客車伊已經來來回
      回當給高大當鋪7 、8 年，至於本票上之戊○○簽名則是
      伊所為，但這是當鋪之規定，此次戊○○並不知伊有開立
      本票，但是戊○○以前有授權給伊，因為已經典當過好幾
      次云云。另被告辯護人亦請求函調92年至94年間之車號ZA
      -0970 號之自小客車動產擔保交易資料，以證明該車當初
      若已向別家當鋪設定動產抵押，被告就不可能將該車再向
      高大當鋪典當云云（本院卷42頁）。經本院向高雄市監理
      處調閱車號ZA-0970 號之自小客車92年至94年間之動產抵
      押，該車為88年1 月（1999年1 月）出廠，分別曾於91年
      12月25日、93年3 月1 日以戊○○名義為債權人丁○○、
      陳玉美設定動產抵押契約後，又分別93年1 月19日、93年
      8 月3 日撤銷動產抵押設定登記，最後係於93年8 月18日
      以戊○○又向陳玉美設定動產抵押契約之登記，並於94年
      9 月20日始撤銷登記之事實，此有高雄市監理處函（高市
      監二字第0970004688號）及高雄市監理處動產擔保交易登
      記工作紀錄表等在卷可按（本院卷51至81頁），被告於94
      年4 月4 日向高大當鋪典當時，該車雖仍在其他當鋪設定
      動產抵押契約登記期間，惟因該車仍有殘餘價值高大當鋪
      仍同意被告以該車典當之事實，業據證人乙○○證述在卷
      （本院卷101 頁），並有高雄市收當物品登記簿（日報表
      在卷可按（他二卷6 頁）。又該車於上開3 次時間雖均以
      戊○○名義設定動產抵押，惟證人戊○○已證稱: 我在上
      班，我的車子是他（被告）在使用，但94年4 月4 日那次
      日期我記得，10萬元那次我不知道，向高大當鋪典當10萬
      元這次，我不知道這件事，…也沒有授權張金德（即被告
      ）開10萬元本票等語（原審卷51、52頁、本院卷107 、10
      8 頁），並證稱: 當時我們吵架已沒有再聯絡…，因為我
      有兩部車，系爭車子是我們還是男女朋友時，給他開的，
      是我用分期買的，…因為他作生意失敗，債權人在找他，
      我也找不到他，車子因沒有還錢，當鋪已流當出去還錢，
      當時（車子）分期款我已經還完了等語（本院卷108 頁）
      。足見該車於94年4 月4 日向高大當鋪典時雖仍在其他當
      鋪設定動產抵押契約之期間，然仍由高大當鋪典收當之事
      實，已可確認，故自難憑此為有利被告之認定。綜上，被
      告分別於94年4 月4 日及月18日未經戊○○同意即擅行簽
      立附表二之當票、附表三之典當委託書及以戊○○名義共
      同簽發附表一之本票事證已甚顯明，復有上開當票典當委
      託書（他二卷34、35頁）及本票（本院卷125 頁）及臺灣
      高雄地方法院高雄簡易庭94年度票字第26757 號裁定書（
      原審卷121 至123 頁）附卷足憑，本件事證明確，被告犯
      行洵堪認定。
三、按行為後法律有變更者，適用行為時之法律，但行為後之法
    律有利於行為人者，適用最有利於行為人之法律，刑法第2
    條第1 項定有明文。本件被告行為後，刑法已於95年7 月1
    日修正，依新舊法比較如下：
（一）法定罰金刑部分:
      被告所犯刑法第201 條第1 項偽造有價證券罪及同法第
      339 條第1 項詐欺罪之法定罰金刑而言，95年6 月14日修
      正公布之刑法施行法第1 條之1 將其貨幣單位及提高額度
      另作規定，換算結果與舊法固無不同，然修正前之第33條
      第5款 原規定罰金刑為銀元1 元以上即新臺幣3 元以上，
      修正後該條款則將罰金刑提高為新臺幣1 千元以上，並以
      百元計算之，依刑法第35條所規定刑之輕重比較，該等罪
      名之刑度應以行為時之舊法規定對被告較有利。
（二）牽連犯部分:
      修正後刑法刪除第55條關於牽連犯之規定，而被告所犯偽
      造有價證券、行使偽造私文書及詐欺取財三罪間，有方法
      結果之牽連犯關係，依修正前刑法第55條後段牽連犯之規
      定，較有利於被告。
（三）連續犯部分:
      修正後刑法第56條已刪除連續犯之規定，本件被告先後2
      次偽造文書（偽造戊○○之當票及偽造戊○○典當委託書
      ），均時間緊接，所犯構成要件相同，均顯係基於概括之
      犯意為之，依修正前刑法第56條均屬連續犯，以一罪論，
      但得加重其刑至二分之一；惟如依新法規定，因連續犯業
      已刪除，即應按數罪之規定併罰，數罪併罰之結果，顯較
      諸以一罪論而加重其刑至二分之一之結果不利於被告；比
      較新舊法結果，以修正前刑法56條連續犯之規定較有利於
      被告。
（四）綜上比較，本件適用修正前刑法之規定對被告較為有利。
四、核被告所為，係犯刑法第201 條第1 項之偽造有價證券罪、
    同法第216 條、第210 條之行使偽造私文書罪及同法第339
    條第1 項之詐欺取財罪。被告偽造簽名及指印乃各為偽造有
    價證券及偽造私文書之部分行為，均不另論；其於偽造有價
    證券後，復持之行使，行使偽造有價證券之低度行為，應為
    偽造有價證券之高度行為所吸收，亦不另論罪；另被告偽造
    私文書後持以行使，其偽造之低度行為則為行使之高度行為
    所吸收，而不另論罪。又被告先後2 次偽造文書（偽造戊○○之在當票及偽造戊○○之典當委託書），其時間緊接，手
    法相同，觸犯構成要件同一之罪名，顯係基於概括犯意為之
    ，應依修正前刑法第56條論以連續犯。又被告為持續取得當
    鋪借款，先後偽造戊○○典票、典當委託書及本票，故所犯
    偽造有價證券、行使偽造私文書及詐欺取財3 罪間，有方法
    結果之牽連犯關係，應依修正前第55條後段之規定論以最重
    之偽造有價證券罪。本件公訴意旨雖未敘及被告偽造有價證
    券部分之犯行，然此部分與起訴部分既有裁判上一罪之牽連
    犯關係，依審判不可分之原則，本院自得併予審理，附此敘
    明。原審據以論處被告犯偽造有價證券罪刑，固非無見；惟
   （一）被告先後2 次偽造文書（偽造戊○○在當票簽名、指
    印及偽造戊○○典在當委託書上之簽名、指印），應論以連
    續犯。原審未說明2 次偽造文書間之法律關係，已有疏漏。
   （二）被告偽造當票上之戊○○指印1 枚部分，亦應依刑法
    第209 條之規定，應予沒收（理由後述），原審對此未予沒
    收，亦有未洽。（三）附表一之本票之發票日為94 年4月18
    日，原審對附表一之發票日誤為94年4 月4 日，亦有未合。
    被告上訴意旨否認犯罪；檢察官亦循告訴人己○○具狀請求
    上訴，雖均無理由（詐欺己○○部分，理由後述），然原判
    決既有上開瑕疵，自應由本院將原判決撤銷改判。又刑法第
    201 條第1 項偽造有價證券罪刑度為3 年以上10年以下有期
    徒刑之重罪，本件被告未事先徵詢戊○○同意，即貿然偽造
    其擔任發票人之本票，固不足取，然被告僅因與高大當舖丁○○間之債務關係，為提供借款之擔保而觸犯本件重罪，偽
    造之本票數量僅有1 紙，票面金額僅有10萬元，且被告本身
    亦同樣擔任發票人，並未逃避自身之民事責任，依其情形對
    於戊○○之票據信用及社會金融秩序之危害程度尚輕，即令
    處以最低刑度即有期徒刑3 年，仍有致情法失平之處，誠屬
    情輕法重，難謂符合刑罰之相當性，參照司法院大法官釋字
    第263 號解釋意旨，爰依刑法第59條規定減輕其刑（95年7
    月1 日修正施行後刑法第59 條 之規定，為法院就刑之酌減
    審認標準見解之明文化，非屬法律之變更，不生比較適用之
    問題，應逕適用裁判時之新法，此有最高法院95年第21次刑
    事庭會議決議意旨可資參照）。茲審酌被告為質押借款，竟
    假冒女友戊○○名義偽造如附表一至三所示之本票、當票及
    典當委託書而持以行使，進而詐得借款，犯後猶飾詞卸責，
    態度欠佳，量刑本不宜從輕，然念其偽造之本票、當票及典
    當委託書各僅有1 紙，本票面額及詐得金額並非甚鉅，其於
    96年6 月7 日與丁○○書立和解書，而和解內容略為被告已
    於96年6 月7 日償還1 萬元，其餘9 萬元於96年7 月10日起
    至97年4 月10日止分9 期，每月償還1 萬元，此有和解書可
    按（原審卷71頁），迄今已償還3 萬5000元（原審被告僅償
    還2 萬元），業據乙○○證述在卷（本院卷105 頁）及其犯
    罪之動機、手段、所生危害等一切情狀，量處如主文所示之
    刑，以資懲儆。復按票據之偽造或票據上簽名之偽造，不影
    響於真正簽名之效力，票據法第15條定有明文。是如附表一
    所示被告與戊○○為共同發票人之本票，其中戊○○為發票
    人之簽名署押及指印部分雖係偽造，然被告所自行簽發之署
    押、指印部分既為真正，則被告為發票人部分仍屬有效票據
    ，不在依法沒收之列，僅就被告偽造戊○○為發票人1 紙（
    不含共同發票人張金德部分）部分之本票，依刑法第205 條
    規定宣告沒收（最高法院84年度臺上字第1550號判例意旨參
    照）。另附表二所示當票上被告偽造之「戊○○」簽名1 枚
    ，其中在當票上之被告及戊○○共同之簽名，其上復由被告
    按捺指印1 枚，而該指印係代表被告及戊○○2 人所共同按
    捺，業如證人乙○○證述在卷（本院卷105 頁），故亦屬被
    告偽造之指印（戊○○部分），另附表三所示典當委託書上
    被告偽造之「戊○○」簽名1 枚與指印2 枚，均應依刑法第
    219 條規定宣告沒收。至於偽造之典當委託書1 份，偽造完
    成後既已交付予高大當舖，應已非被告所有之物，尚無從宣
    告沒收，公訴意旨就此聲請宣告沒收，尚有誤會，附此敘明
    。
參、不另諭知無罪部分：
一、公意旨略以：
  １、被告基於詐欺概括犯意，連續於94年4 月18日、6 月13日
      ，在甲○○之住處即高雄市中華橫巷45號，以投資生意需
      借錢週轉為由，先後向甲○○詐得25萬元、3 萬元，並分
      別簽發被告為發票人、發票日為94年4 月18日、面額為25
      萬元之本票1 紙，以及被告為發票人、付款人為高雄市第
      三信用合作社、票號為GAA0000000號、發票日為94年4 月
      18日（依卷附支票影本所載應為94年6 月10日）、面額為
      3 萬元之支票1 紙給付，使甲○○不疑有詐而陷於錯誤交
      付財物，嗣被告並未清償前開借款25萬元，支票因拒絕往
      來而未獲兌現，始知受騙。
  ２、（1） 被告本無清償之意，仍於93年8 月下旬，至己○○
      在高雄市○○○路45號之6 之住處，謊稱以合夥投資「黑
      人拍賣場」為由，使己○○投資50萬元以取得上開賣場2
      分之1 經營權，嗣被告於94年9 月17日無預警關閉上開拍
      賣場。（2） 被告復於94年4 月20日以投資木製之化妝箱
      為由，向己○○借貸40萬元，並簽發被告為發票人、發票
      日為94年6 月20日、面額為40萬元、付款人為玉山商業銀
      行（大昌分行）、票號為AG0000000 號之支票1 紙，以及
      發票日為94年6 月15日、面額為10萬元、付款人為高雄市
      第三信用合作社（灣子分社）、票號為GAA0000000號之支
      票1 紙給付。（3） 再於94年5 月18日以清償積欠營業所
      得、地下錢莊之借貸款項為由，至己○○上開住處向其借
      得73萬元，並分別簽發被告為發票人、發票日為94年5 月
      25日、面額為13萬元、付款人為高雄市第三信用合作社（
      灣子分社）、票號為GAA0000000號之支票1 紙，以及發票
      日為94年6 月20日、面額為40萬元、付款人為高雄市第三
      信用合作社（灣子分社）、票號為GAA0000000號之支票1
      紙，以及發票日為94年9 月30日、面額為20萬元、付款人
      為高雄市第三信用合作社（灣子分社）、票號為GAA00000
      00號之支票1 紙給付。嗣己○○因前開所有支票屆期提示
      或因存款不足、或因拒絕往來而均未獲兌現，始知受騙。
      因認被告此部分另犯刑法第339 條第1 項之詐欺取財罪嫌
      云云。
二、按犯罪事實應依證據認定之，無證據不得認定犯罪事實；不
    能證明被告犯罪者，應諭知無罪之判決，刑事訴訟法第154
    條第2 項、第301 第1 項分別定有明文。又認定犯罪事實所
    憑之證據，雖不以直接證據為限，間接證據亦包括在內，然
    而無論直接或間接證據，其為訴訟上之證明，須達於通常一
    般之人均不致有所懷疑，而得確信其為真實之程度者，始得
    據為有罪之認定，最高法院76年度臺上字第4986號判例意旨
    可資參照。又檢察官對於起訴之犯罪事實，應負提出證據及
    說服之實質舉證責任，倘其所提出之證據，不足為被告有罪
    之積極證明，或其指出證明之方法，無從說服法院以形成被
    告有罪之心證，基於無罪推定之原則，自應為被告無罪判決
    之諭知，最高法院92年度臺上字第128 號判例亦已明揭其旨
    。復按刑法第339 條第1 項詐欺取財罪之成立，以意圖為自
    己或第三人不法之所有，以詐術使人將本人或第三人之物交
    付為要件。行為人是否自始即具有為自己或第三人不法所有
    之意圖，既為詐欺犯罪成立之前提，自須根據積極證據加以
    判斷。債務人於債之關係成立後，如有未依債之本旨履行民
    事債務之情形，在一般社會生活經驗上可能之原因甚多，縱
    令在債之關係成立後惡意不為履行，苟無積極證據證明其在
    債之關係發生時，自始即具有不法所有之意圖，亦僅能認係
    民事債權債務糾紛，不得僅憑事後不履行債務之客觀事態，
    推定被告原有詐欺取財之犯意。
三、訊據被告堅決否認此部分詐欺犯行，辯稱：伊有向甲○○借
    這2 筆錢，就25萬元部分，伊每週支付5 千元利息，直到賣
    場倒閉後始未支付，就3 萬元部分是甲○○向伊收取5 千元
    利息時，伊表示沒有錢，並請甲○○再借伊3 萬元，伊並未
    詐騙甲○○；另己○○有投資伊經營之拍賣場50 萬 元，伊
    每週有支付1 萬元給對方，直到94年10月結束營業為止，一
    共給付1 年多，共計約5 、60萬元，又伊有向己○○借40萬
    元，伊實拿35萬元，伊向己○○借過多次，其間借借還還，
    至於73萬元部分，是很多筆加在一起，也是借借還還，伊並
    沒有詐騙己○○等語。經查：
 1、證人甲○○已於原審證稱：「（有先後2 筆借錢給丙○○，
    款項分別是25萬元及3 萬元？）有」、「（（提示95年度他
    字第6504號卷第4 頁本票支票各1 張）丙○○向你借前開2
    筆錢，是簽發這2 張票據作為擔保嗎？）是」、「（25萬元
    這張本票發票日為94年4 月18日，25萬這筆錢是何時借的？
    ）發票當天借的」、「（3 萬元這張支票，發票日是94年6
    月10日，是何時借的？）發票當天借的」、「（根據你告訴
    狀記載，94年6 月3 日丙○○跟你借3 萬元，並不是你剛才
    所說94年6 月10日的發票日，借款日為何？）94年6 月3 日
    我借給他，他說94年6 月10日要還我，結果就跳票了」、「
    （94年4 月18日丙○○跟你借25萬元，丙○○是跟你說錢是
    要做何用途？）他說要買一些賣場做生意的東西，他以前在
    拍賣場」、「（借25萬元這筆，是約定何時還錢？）他說1
    個禮拜以後每個禮拜要還我5千 元，但還幾次後來沒有還了
    」、「（他還了幾次？）大概10次，有時有還，有時沒還」
    、「（為何在自己提出的告訴狀寫說這筆錢約定是94年9 月
    18日清償，跟你剛剛說的不一樣？）那是他其他沒還完的尾
    款一起還」、「（丙○○跟你借3 萬元這1 筆，根據丙○○
    所說，是要做何用途？）欠錢要還別人，跟我借錢週轉」、
    「（借這筆25萬元利息如何付？）當時沒談到利息」、「（
    3 萬元這筆錢利息如何算？）短期沒有算利息」、「（丙○○跟你借錢時，跟你有什麼樣的特殊交情？）那時候我常去
    他的拍賣場買東西」、「（你對丙○○提起詐欺告訴，你認
    為他怎麼騙你？）他說每個月要還（後又改稱每個禮拜要還
    ），但後來還了10次就沒有還」、「（25萬我（按指被告）
    是開票跟你借的，我是因為無法繼續承租拍賣場，結束營業
    拍賣場，才沒有辦法還你錢，是否如此？）他是如此，但也
    不能因為這樣就不還我錢」、「（你剛剛所謂被告每週還你
    5 千元，一直到94年9 月18日清償25萬元，是否每週之5 千
    元就是你們約定的利息？）不是，是每週還5 千元，剩下的
    在94年9 月18日一起還，我沒有跟他收利息」、「（你為何
    會沒有利息而願意借他25萬元？）因為有時跟他買東西，他
    會送一些小東西，覺得交情不錯而且25萬元沒有多少錢，我
    就借給他了」、「（在25萬元沒有清償之前，為何還要再借
    3 萬元？）因為當時5 千元他有清償，他說3 萬元借他1 個
    禮拜而已，就會還我，所以我才又借他」等語（原審卷77至
    82頁）。另其於95年10月2 日偵訊中亦供承：「（是否被告
    有開拍賣場？）有，在中華路的跳蚤市場被告確實有在該地
    經營過，我向被告買了好幾次古董……」等語（未經具結，
    偵一卷21至22頁）。
 2、證人己○○亦已於原審證稱：（我們2 個（按指被告與己○○）合資拍賣場，是否每個禮拜給你1 萬元利潤？）也只有
    前幾個月有如期給我，後來就開始拖，然後就沒有拿給我了
    」、「（我（按指被告）是否是因為拍賣場無法繼續承租，
    所以才沒有辦法繼續營業，而不是故意要跑的？）拍賣場他
    如何承租，我不知道，後來他要跑掉時，也沒有告訴我無法
    承租，就把拍賣場丟給另1 個合夥人，賣場的東西也被其他
    合夥人搬走了，我都不知道，我問他不是只有我1 個合夥人
    ，為什麼有這麼多股東」、「（依告訴狀所載，你在93年8
    月底再次加入合夥黑人拍賣場，請問被告答應你每個禮拜給
    你的1 萬元分紅，從何時開始沒有正常交付？）大約是94年
    1 月份就開始不正常」、「（你所說的不正常，是還是有如
    數給你分紅，只是日期有延誤，還是有應該給的分紅根本沒
    給你？）根本沒有給我，完全沒有給我，一直用拖的。」、
    「（根據告訴狀記載，被告在94年4 月20日向你調借新臺幣
    40萬是否實在？）是，他說要去買化妝箱，意思是要我合夥
    ，我不願意他就向我借」、「（94年1 月份沒有正常支付分
    紅開始，到94年4 月20日你借40萬給張金德這段時間，張金
    德支付黑人拍賣場你應得的分紅利潤多少錢給你？）應該是
    沒有」、「（為何你在張金德拖欠你應得分紅，信用不良的
    情況下，同意借40萬元給張金德？因為當時我們是合夥人，
    我也不想因為他在外面的事情，影響拍賣場的生意，我跟他
    要分紅時，他就一直跟我推託說要開票給我」、「（你在94
    年5 月18日有再借新臺幣合計33萬元給張金德，由他簽發2
    張支票給你，是否實在？）是」、「（張金德在94年5 月18
    日向你借20萬元的理由，是遭地下錢莊追債是否實在？）是
    」、「（94年5 月19日同意張金德以40萬元支票向你調40萬
    元現金是否實在？）是」、「（你借給張金德這些錢是否有
    收利息？）沒有」、「（除了投資50萬元外，被告另外跟你
    借多少錢？）123 萬，共分5 次借，每次都有開票，地點是
    在我新庄仔路的藝品店」等語（原審卷64至68 頁） 。而所
    提出投資拍賣場之契約書及支票、退票理由單，亦經原審96
    年6 月7 日審判中勘驗己○○當庭所提出之契約書正本屬實
    （原審卷67頁）。復參諸玉山銀行大昌分行96年1 月31日玉
    山大昌字第07013003號函及所附交易明細資料，被告於玉山
    銀行大昌分行所開設之支票存款帳戶，於94年2 月23日開戶
    ，嗣於94年6 月10日拒絕往來，其間3 月至5 月份每月均有
    10餘筆之正常交易紀錄，而僅5月16 日及5 月25日有「退票
    」之註記；另觀諸高雄市第三信用合作社96年2 月9 日高三
    信社秘文字第216 號函及所附交易明細資料（原審卷25至26
    頁）。被告於高雄市第三信用合作社所開設之支票存款帳戶
    ，於94年3 月21日開戶，嗣於94年6 月10日拒絕往來，其間
    4 月及5 月份每月均有10餘筆正常交易紀錄，僅於5 月26日
    及6 月1 日有「違約金」之註記（原審卷35至39頁），此益
    足徵被告對甲○○、己○○2 人自始並無何施用詐術之不法
    意圖。
 3、綜上所述，被告確實有經營拍賣場，且已維持營運相當時日
    ，又曾有相當時日依約給付2 人部分款項，故被告其後未依
    約履行債務，而所簽發之支票亦有未能如期兌現，惟尚難憑
    此遽認被告與告訴人甲○○、己○○於債之關係發生時，即
    有詐欺之不法意圖，而遽以刑法詐欺罪相繩。
四、綜上所述，由被告與甲○○、己○○2 人資金之往來內容以
    觀，僅能證明被告與甲○○、己○○雙方有民事債權債務關
    係，尚不得僅憑被告事後未依約履行債務，即推定其有詐欺
    之犯意，故檢察官所舉積極證據，尚不足以認定被告有此部
    分涉有詐欺取財之犯行。此外，復查無其他積極證據足認被
    告有此部分犯有詐欺犯行，既不能證明被告此部分犯罪，本
    應為諭知無罪，惟公訴意旨認此部分與前開論罪科刑部分有
    刑法修正前裁判上一罪之連續犯關係，爰不另為無罪之諭知
    。
據上論斷，應依刑事訴訟法第369 條第1 項前段、第364 條、第
299 條第1 項前段，刑法第2 條第1 項前段、第201 條第1 項、
第216 條、第210 條、第339 條第1 項、修正前第55條、第56條
、第59條、第205 條、第219 條，修正前罰金罰鍰提高標準條例
第1 條前段，判決如主文。
本案經檢察官姜麗儒到庭執行職務。
中    華    民    國    97    年    4     月    16    日
                  刑事第八庭    審判長法  官   李炫德
                                      法  官   郭玫利
                                      法  官   李政庭
以上正本證明與原本無異。
如不服本判決應於收受本判決後10日內向本院提出上訴書狀，其
未敘述上訴理由者，並得於提起上訴後10日內向本院補提理由書
狀（均須按他造當事人之人數附繕本）「切勿逕送上級法院」。
中    華    民    國    97    年    4     月    16    日
                                      書記官   吳福連
附錄法條：
刑法第201條
意圖供行使之用，而偽造、變造公債票、公司股票或其他有價證
券者，處3 年以上10年以下有期徒刑，得併科3 千元以下罰金。
行使偽造、變造之公債票、公司股票或其他有價證券，或意圖供
行使之用，而收集或交付於人者，處1 年以上7 年以下有期徒刑
，得併科3 千元以下罰金。
刑法第210條
偽造、變造私文書，足以生損害於公眾或他人者，處5 年以下有
期徒刑。
刑法第216條
行使第210 條至第215 條之文書者，依偽造、變造文書或登載不
實事項或使登載不實事項之規定處斷。
刑法第339條
意圖為自己或第三人不法之所有，以詐術使人將本人或第三人之
物交付者，處5 年以下有期徒刑、拘役或科或併科1 千元以下罰
金。
以前項方法得財產上不法之利益或使第三人得之者，亦同。
前二項之未遂犯罰之。
附表一：
票號為554021、發票日期為民國94年4 月18日、金額為新臺幣10
萬元、發票人為張金德與戊○○（未載到期日）之本票1 紙。
附表二：
票號為004979號、金額為新臺幣10萬元、期限為民國94年4 月4
日至同年7 月4 日之高大當舖當票1 紙。
附表三：
日期為民國94年4 月4 日、內容略為丙○○受車主戊○○委託而
持車號ZA-0970 號自小客車前去當舖典當質押等情之典當委託書
1 紙。


司法院資訊處製作；財團法人民間司法改革基金會備份。
